【裁判字號】    88,上,492
【裁判日期】    890808
【裁判案由】    分割共有物
【裁判全文】
臺灣高等法院臺南分院民事判決  八十八年度上字第四九二號  Ｅ
      上  訴  人  壬  ○  ○
                  己  ○  ○
                  辛  ○  ○
                  庚  ○  ○
      右四人共同
      訴訟代理人  楊  清  安  律師
                  蔡  進  欽  律師
                  蘇  正  信  律師
                  蔡  弘  琳  律師
      視同上訴人  甲  ○  ○  .
                  丑  ○  ○  .
                  子  ○  ○  .
                  癸  ○  ○  住台北縣淡水鎮○○路六八號之五一右四人
      右四人共同
      訴訟代理人  蘇  明  道  律師
      被  上訴人  戊  ○  ○  住台北市○○區○○街四二巷五六弄十九號
                  丁  ○  ○  .
      共      同
      訴訟代理人  施  承  典  律師
                  施  煜  培  律師
      被  上訴人  乙  ○  ○  .
                  丙  ○  ○  .
右當事人間請求分割共有物事件，上訴人對於中華民國八十八年八月十一日臺灣臺南
地方法院八十七年度訴字第一三一七號第一審判決提起上訴，本院判決如左：
      主      文
原判決廢棄。
兩造共有坐落臺南縣東山鄉○○段八五九地號，地目建，面積零點零玖伍肆柒公頃
土地之分割方法為如複丈成果圖所示：(一)Ａ部分面積零點零零伍壹捌肆公頃分歸上訴
人庚○○取得。(二)Ｂ部分面積零點零零伍壹捌肆公頃分歸上訴人辛○○取得。(三)Ｃ部
分面積零點零零伍壹捌肆公頃分歸上訴人己○○取得。(四)Ｄ部分面積零點零零伍壹捌
肆公頃分歸上訴人壬○○取得。(五)Ｅ部分面積零點零壹玖陸伍捌公頃分歸上訴人甲○
○、丑○○、子○○、癸○○按應有部分各四分之一之比例維持共有。(六)Ｆ部分面積
零點零壹伍柒貳柒公頃，分歸被上訴人戊○○、丁○○按應有部分各二分之一之比例
維持共有。(七)Ｇ部分面積零點零貳捌捌參貳公頃，分歸被上訴人乙○○取得。(八)Ｈ部
分面積零點零壹零肆捌肆公頃，分歸被上訴人丙○○取得。
第一、二審訴訟費用由兩造依附表所示比例負擔。
      事      實
甲、上訴人方面：
壹、壬○○、辛○○、洪金波、庚○○部分：
一、聲明：求為判決（一）原判決廢棄。（二）兩造共有坐落台南縣東山縣東正段八
    五九號，建，面積○點零玖伍肆參柒公頃土地，按如後附複丈成果圖所示之分割
    方法為分割。
二、陳述：除與原判決記載相同者，予以引用外；補稱：
（一）本件原審判歸上訴人分得之土地，非但位於北側，僅面臨巷道，價值顯與其他
      共有人分得之土地為低，且部分土地現並已成為公眾通行之既成巷道，上訴人
      等顯然無法使用，更無法進行建築。
（二）原審既認定北側土地價值顯較面臨十米馬路部分之土地為低，若將被上訴人戊
      ○○、丁○○取得部分，劃歸北側，僅面臨巷道，顯非公平；卻僅為保留甲○
      ○等人之鐵板房屋、車庫，即將上訴人四人分得部分，全部劃在土地北側，面
      臨巷道，對於該等土地有一部分已供作巷道使用等事實，更是完全置之不顧，
      所謂有失公平，實莫此為甚，該分割方案顯非可採。
（三）土地北側現有巷道使用部分，經測量結果共為○‧○○○八五二公頃，請將該
      部分土地面積，合併加入上訴人四人土地應有部分面積總和後，均分為四等分
      ＡＢＣＤ，上訴人各分得位置如附圖所示‧被上訴人及視同上訴人等人之土地
      面積因而減少部分，按彼等應有部分比例扣減，各分得位置亦如附圖所示，戊
      ○○等二人及甲○○等四人繼續保持共有，分得面積以實測為準。
貳、視同上訴人甲○○、丑○○、子○○、癸○○部分：
一、聲明：與上訴人壬○○、辛○○、洪金波、庚○○相同。
二、陳述：同意分割，如台南縣白河地政事務繪製之後附複丈成果圖所示。並稱：
    願分得Ｅ部分，且四人願保持共有。
乙、被上訴人方面：
壹、被上訴人丙○○部分：
    被上訴人丙○○未於言詞辯論期日到場，亦未作何聲明或陳述。
貳、被上訴人戊○○、丁○○、乙○○部分：
一、聲明：同意上訴人之分割方案。
二、陳述：除與原判決記載相同者，予以引用外；補稱：同意上訴人壬○○、辛○○
    、洪金波、庚○○所提分割方案，即分割位置仍如原判決所示之分割位置，僅將
    既成巷道劃歸上訴人壬○○、辛○○、洪金波、庚○○所有。
丙、本院依職權勘驗現場並囑託台南縣白河地政事務所測量系爭巷道占用系爭土地之
    面積，製作複丈成果圖及分割方案之複丈成果圖。
      理      由
一、被上訴人丙○○未於言詞辯論期日到場，核無民事訴訟法第三百八十六各款所列
    情形，准依上訴人聲請，由其一造辯論而為判決。
二、本件被上訴人起訴主張：坐落台南縣東山鄉○○段八五九號，地目建，面積○點
    零玖伍肆參柒公頃土地為兩造所共有，應有部分如附表所示，共有人間並無不分
    割之特約，惟為儘早辦理分割登記，同意按本院所為之分割方案，請依本院所為
    之分割方案請求判決分割；上訴人壬○○、辛○○、洪金波、庚○○辯稱：原審
    既認定北側土地價值顯較面臨十米馬路部分之土地為低，該等土地有○‧○○○
    八五二公頃已供作巷道使用，卻僅為保留甲○○等人之鐵板房屋、車庫，即將上
    訴人四人分得部分，全部劃在土地北側，面臨巷道，顯非公平，請將該部分土地
    面積，合併加入上訴人四人土地應有部分面積總和後，均分為四等分Ａ、Ｂ、Ｃ
    、Ｄ，上訴人各分得位置如附圖Ａ、Ｂ、Ｃ、Ｄ所示‧被上訴人及視同上訴人等
    人之土地面積因而減少部分，按彼等應有部分比例扣減，各分得位置亦如附圖所
    示，戊○○等二人及甲○○等四人繼續保持共有，分得面積以實測為準等語。其
    餘上訴人則均同意按本院所為之方案而為分割等語。
三、查系爭土地為兩造所共有，應有部份詳如附表應有部份欄所示，地目為「建」，
    有登記簿謄本附於原審卷（第九至第二十二頁）可稽，則系爭三筆土地並無不能
    分割之情事，兩造復無不分割之約定，又本件分割自八十七年八月二十四日纏訟
    迄今，就分割方案仍無法達成一致之意見，顯見無法達成協議分割之共識，則被
    上訴人訴請判決分割系爭土地，按之民法第八百二十三條第一項前段、第八百二
    十四條第二項所規定：各共有人得隨時請求分割共有物；又共有物之分割方法，
    不能協議決定者，法院得因任何共有人之聲請，命為原物之分配，自無不合。
四、次按分割共有物，應依共有物之性質、經濟效用及全體共有人之利益等公平判決
    之。且分割共有物固不受分管契約之拘束，惟儘量依各共有人使用現狀定分割方
    法，以維持現狀，減少共有人所受損害，當不失為裁判分割斟酌之一種原則（最
    高法院八十二年度台上字第一九九Ｏ號判決參照）。查，系爭土地西臨十米道路
    ，北接不足五米之既成巷道。系爭土地於北邊及中間現有門牌號碼台南縣東山鄉
    東正村東勢七十九號、八十號三合院二棟，分別由上訴人壬○○、己○○、辛○
    ○、庚○○（七十九號）及被上訴人乙○○（八十號）使用，年代均已有二、三
    十年之久。另於系爭土地南邊有同所八十號被上訴人丙○○使用之磚造平房一棟
    ，同所八十號亦有上訴人甲○○、丑○○、子○○、癸○○使用之鐵皮房屋、車
    庫各一棟，因重新裝璜之故，上訴人甲○○等人陳明保留，不願拆除，業據原審
    法院會同台南縣白河地政事務所履勘現場，分別製有勘驗筆錄及複丈成果圖在原
    審卷（第六十四至第六十九頁、第八十九頁）可憑。又系爭土地北方之既成巷道
    占用系爭土地之面積為○點○○○八五二公頃，亦據本院勘驗現場屬實，製有勘
    驗筆錄及囑託台南縣白河地政事務所派員測量後製作複丈成果圖足按，上訴人辛
    ○○、庚○○雖抗辯：被上訴人戊○○、丁○○對系爭土地並無任何權利，於戊
    ○○父親時代即曾互易土地，然未辦理登記云云，並未舉證以實其說，依土地登
    記之公信力，所辯自難憑信。又如依上訴人辛○○、庚○○等人原提出之分割方
    案，獨將被上訴人戊○○、丁○○部分，劃於目前上訴人庚○○等人使用之三合
    院基地之上即侷促於系爭土地之東北角，僅面臨既成巷道，由既成巷道出入，一
    方面價值相較於其他共有人分得之臨十米馬路之區域，顯然低落，另一方面其等
    土地成狹長型，利用不便，如採此一方案，獨不利於被上訴人戊○○、丁○○，
    顯非公平、合理，委非可取。復按台灣省畸零地使用規則所稱面積狹小基地，係
    指建築基地深度與寬度任一項未達左列規定，即甲、乙種建築用地及住宅區○○
    路寬七公尺以下，最小寬度三公尺最小深度十二公尺；又建築基地如屬角地應截
    角時，其寬度及深度係指截角前之寬度及深度；又基地之寬度每增加十公分，其
    深度得減少二十公分，減少後之深度不得小於八公尺，台灣省畸零地使用規則第
    三條、第四條第二項、第七條第一項定有明文。查系爭土地乃為台南縣東山鄉東
    山都市計畫之住宅區，有東山鄉公所簡便行文表附於原審卷（第八頁）足參，北
    方毗連之既成巷道寬度不足五米，西臨十米道路，已如前述，揆諸前揭規定，上
    訴人庚○○、辛○○、洪金波、壬○○所分得之面積應不能少於三十六平方公尺
    ，最小寬度不能少於三公尺，最小深度不能小於十二公尺，而其四人原先分管之
    範圍即在北方，如將其仍分在北方，自西而東一字排開，如所附複丈成果圖所示
    ，分得之基地面積扣除既成巷道面積０點０００八五二公頃，每人為０點００四
    九七一公頃（如原審判決），面寬約五公尺、縱深約十公尺，均非畸零地，其四
    人倘不堅持單獨分割，合併利用該分得之土地，既兩面臨路，價值尚且較其他共
    有人為高，茲需考量者，該等土地北方有面積○點○○○八五二公頃已供作巷道
    使用，卻僅為保留甲○○等人之鐵板房屋、車庫，即將上訴人四人分得部分，全
    部劃在土地北側，占用其四人分得部分，亦非公平，因而衡諸土地利用之公平，
    與公路之聯通，並個人應得面積及拆除部分房舍選擇損害最低程度者，暨兼顧各
    人應有土地之面積，最重要於本件乃顧及幾乎全體共有人之意願，本院認系爭土
    地以如後附圖所示，將該既成巷道占用系爭土地部分之面積，合併加入上訴人四
    人土地應有部分面積總和後，均分為四等分Ａ、Ｂ、Ｃ、Ｄ，上訴人各分得位置
    如附圖Ａ、Ｂ、Ｃ、Ｄ所示‧被上訴人及視同上訴人等人之土地面積因而減少部
    分，按彼等應有部分比例扣減，各分得位置亦如附圖所示，戊○○等二人及甲○
    ○等四人分別陳明繼續保持共有，予以分割如主文第二項由兩造取得而為分配，
    最為適當。
五、原審未予詳查，徒以依兩造之使用現況，漠視既成巷道占用系爭土地，未予扣除
    或另行處理，逕由上訴人庚○○、辛○○、洪金波、壬○○吸收歸由其等應得之
    面積中，自有不當。其分割方法既尚欠周延，難予維持。上訴人聲明不服，提起
    上訴，求予廢棄改判，為有理由；爰將原判決廢棄，另審酌系爭土地之使用現狀
    ，由上訴人庚○○、辛○○、洪金波、壬○○平均取得系爭既成巷道部分之面積
    ，注意各個取得部分之經濟效益，既兼顧當事人之意願（除被上訴人丙○○外，
    其餘共有人均同意如後附圖所示之分割方案），基於公平原則，以如後附圖所示
    之分割方案予以分割，判決如主文第二項所示。
六、據上論結，本件上訴為有理由，依民事訴訟法第四百五十條、第八十一條第二款
    、第七十八條、第八十五條第一項但書、第四百六十三條、第三百八十五條第一
    項前段，判決如主文。
中      華      民      國    八十九    年      八      月      八      日
                                    臺灣高等法院臺南分院民事第一庭
~B1審判長法官  黃    崑    宗
~B2      法官  楊    子    莊
~B3      法官  袁    靜    文
右正本係照原本作成。
如對本判決上訴，須於判決送達後二十日內向本院提出上訴狀，未表明上訴理由者，
應於上訴後二十日內向本院提出理由書。
中      華      民      國    八十九    年      八      月      十      日
~B法院書記官  黃    文    生
~F0
~T40
附表：
┌───┬─────┬───────┬────────┐
│ 編號 │共有人    │應有部分      │負擔訴訟費用比例│
├───┼─────┼───────┼────────┤
│一    │庚○○    │九六分之五    │九六分之五      │
├───┼─────┼───────┼────────┤
│二    │辛○○    │九六分之五    │九六分之五      │
├───┼─────┼───────┼────────┤
│三    │己○○    │九六分之五    │九六分之五      │
├───┼─────┼───────┼────────┤
│四    │壬○○    │九六分之五    │九六分之五      │
├───┼─────┼───────┼────────┤
│五    │甲○○    │九六分之五    │九六分之五      │
├───┼─────┼───────┼────────┤
│六    │丑○○    │九六分之五    │九六分之五      │
├───┼─────┼───────┼────────┤
│七    │子○○    │九六分之五    │九六分之五      │
├───┼─────┼───────┼────────┤
│八    │癸○○    │九六分之五    │九六分之五      │
├───┼─────┼───────┼────────┤
│九    │戊○○    │十二分之一    │十二分之一      │
├───┼─────┼───────┼────────┤
│十    │丁○○    │十二分之一    │十二分之一      │
├───┼─────┼───────┼────────┤
│十一    │乙○○    │七二分之二二  │七二分之二二    │
├───┼─────┼───────┼────────┤
│十二    │丙○○    │七二分之八    │七二分之八      │
└───┴─────┴───────┴────────┘


司法院資訊處製作；財團法人民間司法改革基金會備份。
